臺灣高等法院高雄分院刑事判決　　 95年度上更(二)字第265號
上　訴　人
即　被　告　戊○○
選任辯護人　陳正男律師
　　　　　　朱淑娟律師
　　　　　　侯勝昌律師
上列上訴人因偽造文書案件，不服臺灣高雄地方法院88年度訴字
第388 號中華民國88年7 月21日第一審判決（起訴案號：臺灣高
雄地方法院檢察署87年度偵字第14309 號），提起上訴，判決後
，經最高法院第2 次發回更審，本院判決如下：
    主  文
原判決撤銷。
戊○○行使變造私文書，足以生損害於他人，處有期徒刑拾月。
    事  實
一、戊○○原係高雄市新興區○○○路47號文富代書事務所之負
    責人，於民國83年1 月17日，以買賣總價款新台幣（下同）
    9950萬元，向丙○○購買，信託登記於萬森有限公司負責人
    甲○○，及乙○○（以上2 人為丙○○之子），丁○○（乙○○之大舅子）名下，坐落高雄市○○區○○段5 地號應有
    部分土地（每筆應有部分各10000 分之900 ，依所有權狀所
    記載為準）及其地上門牌高雄市○○○路265 、265 之1 至
    265 之10號、263 號2 、3 樓，建號40、41、42號房屋所有
    權全部。戊○○並指示其所僱用之代書己○○為雙方辦理簽
    訂不動產買賣契約書及過戶事宜，並於83年1 月31日完成登
    記。83年6 月上旬某日，戊○○欲以上開房地為擔保，向台
    灣中小企業銀行東港分行辦理1 億5000萬元之抵押借款，竟
    於不詳處所，利用不知情之成年人變造買賣總價款為「2 億
    2000 萬 」之該不動產買賣契約書影本1 份，其中原不動產
    買賣契約書底頁之橫式「繳收款記錄」，則變造為直式之「
    支付價款明細記錄」，並於其上變造付款紀錄，以期與交易
    金額相符。83年6 月14日，戊○○並持之作為向臺灣中小企
    業銀行東港分行辦理抵押借款資料之一，而向該行提出1 億
    5000萬元貸款申請，而加以行使。後該行認申貸之金額過高
    ，戊○○乃於83年6 月22日，主動出具切結書，表示願將申
    貸金額降為1 億4400萬元。戊○○因見該行未予允准上開貸
    款，又於83年8 月30日主動變更申請金額，將申貸金額降為
    1 億元，嗣經該行於83年9 月16日審核通過，准予核撥貸款
    1 億元，並設定1 億5000萬元之抵押權，足以生損害於丙○○及台灣中小企業銀行東港分行。
二、案經丙○○訴由臺灣高雄地方法院檢察署檢察官偵查起訴。
    理  由
壹、程序方面：
    告訴人丙○○前向台灣高雄地方法院檢察署告訴被告戊○○
    偽造文書之案件，雖經台灣高雄地方院檢察署於85年5 月29
    日以85年度偵字3046號（下稱前偵查案件）為不起訴處分確
    定在案；然同一案件，如經不起訴處分確定後，而發現有新
    證據者，仍得對之再行起訴，刑事訴訟法第260 條第1 款定
    有明文。本件告訴人丙○○對被告戊○○提出告訴之前偵查
    案件，經不起訴處分確定後，被告便以前偵查案件係遭告訴
    人誣告為由，向原審法院提出自訴，經原審法院以85年自字
    第531 號判處告訴人丙○○誣告罪有期徒刑6 月，緩刑3 年
    確定。嗣告訴人丙○○受此誣告罪之判決確定後，心有不服
    ，又於該自訴案件確定後之87年2 月6 日，另案對該自訴案
    件具狀向原審聲請再審（87年度聲再字第2 號），而於審理
    中發現被告向臺灣中小企業銀行東港分行提出抵押借款申請
    之變造買賣總價款為「2 億2000萬元」之買賣契約書之新證
    據，據而向台灣高雄地方法院檢察署聲請就同一案件再行起
    訴，核該新證據確與前偵查案件之買賣總價款為「2 億3500
    萬元」之買賣契約書不同，且該87年度聲再字第2 號案件，
    亦經法院裁定開始再審，嗣經被告抗告而遭駁回確定在案等
    情，均經原審及本院調閱前偵查案件及聲請再審案件卷宗互
    為比照查核無誤。是以，公訴人以發現新證據認被告涉嫌變
    造私文書為據，就同一案件再行提起本件公訴，其起訴自屬
    合法，合先敘明。被告堅稱並非新證據，不得再行起訴，為
    不可採。
貳、證據能力方面：
一、按92年1 月14日修正通過之刑事訴訟法於同年9 月1 日施行
    前，已繫屬於各級法院之案件，其以後之訴訟程序，應依修
    正刑事訴訟法終結之。但修正刑事訴訟法施行前已依法定程
    序進行之訴訟程序，其效力不受影響，刑事訴訟法施行法第
    7 條之3 定有明文可資參考。此乃為避免程序之勞費，本諸
    舊程序用舊法，新程序始用新法之一般原則，法院於修正之
    刑事訴訟法施行前，已依法踐行之訴訟程序（包含證據法則
    之適用），其效力不受影響；對於提起上訴之案件，於修正
    刑事訴訟法施行前，原審法院就可得為證據之證據，已依法
    定程序調查者，其效力當然亦不受影響。經查本件關於丙○○、江上雄、乙○○、黃宏彥、曾勝楷、許清連、己○○、
    楊玉榮、王崑如、甲○○、丁○○等人於原審法院及本院上
    訴審（88年度上訴字第1281號）審理中所為之陳述，以及卷
    內之不動產買賣契約、台灣中小企業銀行東港分行函、土地
    及建物登記謄本、繳收款紀錄、戊○○授信審核明細表、變
    造買賣不動產契約書等書證及物證，均係在92年1 月14日修
    正通過之刑事訴訟法施行前，已就上開可得為證據之證據，
    依法定程序為調查，依上開說明，其修正刑事訴訟法施行前
    已依法踐行之訴訟程序，其效力當然不受影響，自得採為本
    件論斷之依據。
二、按「被告以外之人於審判外之陳述，雖不符刑事訴訟法第15
    9 條之1 至第159 條之4 等4 條之規定（即傳聞法則例外得
    為證據之情形），而經當事人於審判程序同意作為證據，法
    院審酌該言詞陳述或書面陳述作成時之情況，認為適當者，
    亦得為證據。」；「當事人、代理人或辯護人於法院調查證
    據時，知有第159 條第1 項不得為證據之情形，而未於言詞
    辯論終結前聲明異議者，視為有前項之同意。」，刑事訴訟
    法第159 條之5 定有明文。查本件關於萬森公司股東會議記
    錄、臺灣中小企業銀行東港分行之資料原本等書證，雖均屬
    傳聞證據，惟於本院調查證據時，當事人檢察官及被告、辯
    護人等均未於言詞辯論終結前聲明異議，本院審酌證人之陳
    述以及物證、書證作成時之情況，認為適當，依上開規定，
    均得為證據。
參、實體方面：
一、訊據上訴人即被告戊○○矢口否認有何行使變造文書之犯行
    ，辯稱：被告向告訴人丙○○購買房、地之不動產買賣契約
    書，其總價款確記載為9950萬元；但向臺灣中小企業銀行東
    港分行抵押借款時，並無提供不動產買賣契約書影本給該分
    行，且貸款也不需要提供買賣契約書。又該所謂變造之「2
    億2000萬元」之買賣契約書影本，其上之金額字跡，亦非被
    告所書寫，應係告訴人所偽造據以誣告被告的云云。
二、惟查：
  (一)被告於前偵查案件（85年度偵字第3046號）偵查中，臺灣中
    小企業銀行東港分行當時之經理江上雄即已證稱，被告申請
    抵押借款時所提供之資料有不動產買賣契約書（見前偵查案
    件第43頁反面，85年2 月27日訊問筆錄）；且前開聲請再審
    案件調查時及本案偵查中，承辦此項抵押借款業務之臺灣中
    小企業銀行東港分行經理曾勝楷（目前已他調）亦到庭結證
    稱：貸款時有提供房、地買賣契約書影本供參考，是徵信人
    員王崑如拿給我的等語（見87年5 月4 日再審案件之訊問筆
    錄及本案87年10月7 日偵查卷第46頁反面之訊問筆錄）。準
    此，在該分行之此筆抵押借款案授信審核之原資料文件中，
    確有該「2 億2000萬元」之買賣契約書，已無可置疑。既如
    此，則前偵查案件究憑何而為不起訴處分，應有究明必要。
    查，前偵查案件之檢察官係以臺灣中小企業銀行東港分行85
    年2 月15日東港字第364 號函及所附之授信審核文件資料，
    並無該「2 億2000萬元」之買賣契約書在其中，而據之為不
    起訴處分之主要憑據，有該不起訴處分書可查。然前偵查案
    件僅以函附之影本資料參辦，是否確係含括所有原資料文件
    ，則未進一步調閱詳予查證；而前開再審案件係經承辦本件
    抵押借款之經理曾勝楷到庭證述上情在案。2 者相較下，應
    以後者較為可信，自屬當然。何況，前偵查案件（85年度偵
    字第3046號）檢察官所據以不起訴處分之上開函文所附資料
    中之不動產鑑估表觀之，其右上角即已載有：「最近成交實
    例並檢附證明文件：（名稱：買賣契約，份數：乙份）（２
    ２千萬元即2 億2000萬元）」等語（見前偵查案件即85年度
    偵字第3046號卷第36頁），顯然該分行之授信審核原資料文
    件中，確有1 份「2 億2000萬元」之買賣契約書無疑。未料
    ，前案偵查中因未調原授信審核資料親自核閱，且疏未詳閱
    上開函文所附資料中之不動產鑑估表，徒以上開函文所附資
    料未有買賣契約書為據，而為不起訴處分，當有未盡之處，
    至為灼然。
  (二)辦理被告抵押借款之臺灣中小企業銀行東港分行徵信工作之
    王崑如，於前開再審案件中之87年6 月1 日訊問時證稱：該
    不動產買賣契約書影本，係借款人所提出的等語。於本院前
    審調查中亦作相同之證述（見本院上更一審92年7 月2 日訊
    問筆錄）。本件被告係借款人，且被告亦自承是其本人與臺
    灣中小企業銀行東港分行親洽等語（見原審卷第25頁反面）
    。足見本件變造之不動產買賣契約書，係被告向上開銀行提
    出，應無疑義。而被告戊○○於民國83年1 月17日，以買賣
    總價款9950萬元，向丙○○購買，信託登記於萬森有限公司
    負責人甲○○，及乙○○，丁○○名下之土地及房屋，並於
    83年1 月31日完成登記，此有土地及房屋登記簿謄本可參（
    見85年度偵字第3046號偵查卷第8 至19頁）。上開土地既早
    已移轉登記於被告戊○○所有，已與告訴人丙○○等人無利
    害關係。則告訴人丙○○自不可能再以上開土地、房屋另向
    臺灣中小企業銀行東港分行借款之必要，因該土地、房屋已
    非其所有，丙○○亦已無權限再向銀行借款，自不可能由其
    提出該不動產買賣契約書影本。又被告於83年6 月14日向上
    開銀行申請貸款之金額係1 億5000萬元，有被告向該銀行提
    出之「客戶授信申請書」影本1 份在卷可稽。後被告又於83
    年6 月22日向該銀行提出切結書，表示願將貸款金額降為1
    億4400萬元，亦有該切結書影本1 份在卷可按。嗣被告因見
    該銀行未能允准上開貸款，乃又於83年8 月30日填具申請書
    ，變更申貸金額為1 億元，復有其授信條件變更申請書影本
    1 份在卷足憑。由上觀之，被告原先欲申貸金額為1 億5000
    萬元，然原不動產買賣契約書上所記載之交易價格為9950萬
    元，如被告據實提出原不動產買賣契約書，別說申貸1 億50
    00萬元，即使申貸1 億元，台灣中小企業銀行東港分行未必
    會准許。蓋一般銀行辦理不動產抵押貸款，多會參考前次不
    動產買賣交易價格，此為一般銀行之慣例。再者被告甫於83
    年1 月17日以9950萬元向告訴人購得系爭不動產，而被告於
    83年6 月14日，以系爭不動產為擔保，欲向臺灣中小企業銀
    行東港分行申貸1 億5000萬元，其間相距僅5 個月而已。被
    告如提出9950萬元之契約書，欲申貸之金額為1 億5000萬元
    ，客觀上顯然不可能。故必須將原不動產買賣契約書之交易
    金額變造提高，始有獲准之機會，此應為被告變造本件不動
    產買賣契約書交易金額為「2 億2000萬元」之犯罪動機所在
    ，應無疑義。又原不動產買賣契約書上交易金額既須變造，
    則原不動產買賣契約書底頁橫式之「繳收款記錄」，亦必須
    一併變造，否則將露出馬腳，故被告除了變造交易金額外，
    復將底頁橫式之「繳收款紀錄」，更改為直式之「支付價款
    明細記錄」，並於其上變造付款記錄，以突顯其係以2 億
    2000萬元之價格，向告訴人購得系爭不動產，以取信予銀行
    甚明。
  (三)如上所論，被告既有提出該「2 億2000萬元」之買賣契約書
    。進而，再從卷附該不動產買賣契約書內，「第1 條：本買
    賣總價款：雙方議定新臺幣貳億貳仟萬元整」等字旁之分行
    劃線觀之，其劃線線紋確有遭重新劃過之竄改痕跡甚明。被
    告雖於87年12月17日提出其自稱為其所持有之不動產買賣契
    約書原本1 份以供法院參考（見14309 號偵查卷第126 頁，
    本院認該契約書係被告戊○○於提出於檢察官為證據前，為
    使檢察官或法院為其有利之認定，另行起意，以不詳之方法
    將其所持有之契約書原本再予以變造，使之與上開2 億2000
    萬元之買賣契約書影本不符，詳如後述），如再進而將之與
    卷附被告所提出之不動產買賣契約書（總價款為9950萬元）
    原件互相比對，得知其中兩者關於鉛體字契約條文之4 頁篇
    幅部分，其上之所有印文及手寫字之字跡、位置，有部分完
    全相符，例如該買賣契約書第5 條第4 項部分之「乙」字；
    以及刪除之「乙」字；該行下面刪除之「但自起其利息由方
    負擔」；第8 條第3 行之解約「當」日；刪除之「起三日內
    加」；增加之「伍拾」等字樣；買賣契約書最後之不動產標
    示之土地座落及建物門牌以下之字樣；該買賣契約書後附備
    註欄一至九項所載之字體，更足徵本件總價款「2 億2000萬
    元」之字句之買賣契約書影本，係以其持有之真正契約書原
    件（但並非其提出於法院之買賣契約書原本）之影本，加以
    精細變造後影印而來，當可確信。再查，被告始終辯稱：總
    價款「2 億2000萬元」字句之買賣契約書影本，非其筆跡等
    情；又無確切證據足以證明該經過變造之總價款「2 億2000
    萬元」之買賣契約書，係被告本人所親自變造或與知情之第
    三者共同變造，然被告持以行使，應毋庸置疑；且本件變造
    係多次影印變造而成，而變造之內情，對被告至為重要，衡
    情其利用第三者變造，亦不願其知道內情。從而，被告係利
    用不知情之成年人變造買賣總價款為「2 億2000萬元」之不
    動產買賣契約書影本，應可認定。至被告辯稱：告訴人曾偽
    造買賣總價款為「2 億3500萬元」之買賣契約書（見85年度
    偵字第3046號卷第27頁至第30頁）云云。查該「2 億3500萬
    元」之買賣契約書影本係85年度偵字第3046號偵查中告訴人
    所提出，用以證明被告更改買賣價格，曾拿此「2 億3500萬
    元」之買賣契約書要其蓋章被拒，姑且不論此「2 億3500萬
    元」之買賣契約書與本案之「2 億2000萬元」買賣契約書不
    同，何況該「2 億3500萬元」之買賣契約書並未記載完成，
    其上立契約書欄並無買主及賣主之姓名、地址或蓋章，顯非
    法律上偽造或變造之文書，縱告訴人所提出係不實，亦難採
    為被告有利之證據。
  (四)按就被告戊○○於87年12月17日提出其自稱為其所持有之不
    動產買賣契約書原本1 份以供法院參考（見87年度偵字第14
    309 號偵查卷第126 頁所載），該買賣契約書是否真實1 節
    ，本院論述如下：查證人己○○於本院95年12月21日審理時
    ，到庭證稱：「（不動產買賣契約書正本代書住所到底那一
    份是你自己填寫的？）由乙○○提出的不動產買賣契約書原
    本地址是正確的，而被告所提出的不動產買賣契約書原本，
    我的地址並不是我的筆跡，簽名也不是我的簽名。」，「（
    證人是否有協同不動產買賣契約書原本到場？）有，並當庭
    提出原本」，「審判長核閱比對與乙○○提出之原本相符。
    （地址為復橫一路47號）」，「（不動產買賣契約書價金除
    填寫9 千9 百50萬元萬之外是否還有其他的金額？）沒有。
    」，「（本日所提出的不動產買賣契約書原本在何處取得？
    ）是我簽約的時候，我自己留存壹份。」等語，由其所提出
    之不動產買賣契約書原本核與告訴人所提出之原本完全相符
    ，足見告訴人所提出之買賣契約書係屬真實。而由被告所提
    出的不動產買賣契約書原本，卻與告訴人及證人己○○所提
    出者不同，且被告所提出之不動產買賣契約書原本後面之見
    證人欄竟有丙○○之簽名，並記載「亞洲大戲院股份有限公
    司；負責人丙○○之字體」，該不動產買賣契約書竟還有「
    亞洲大戲院股份有限公司及丙○○之印文」蓋於契約書上，
    此與告訴人及己○○所提出者不同。且就常情而言，丙○○
    既出賣於被告戊○○，其為出賣人，又何以會在見證人欄簽
    名？該土地、房屋之名義人為甲○○、乙○○、丁○○，丙○○又何需具名？又該買賣與亞洲大戲院股份有限公司無關
    ，又豈會在不動產買賣契約書原本上蓋章？亞洲大戲院股份
    有限公司及丙○○既為見證人，又為何在不動產買賣契約書
    原本當事人欄上蓋章（按在不動產買賣契約書原本當事人欄
    上蓋章，係表示自己為買賣契約之當事人，上開情形即當事
    人與見證人混為一談），如認當事人係丙○○，又何以有不
    相關之亞洲大戲院股份有限公司之印文存在？足見被告戊○○於87年12月17日提出其自稱為其所持有之不動產買賣契約
    書原本1 份係屬虛偽而自其所持有之原不動產買賣契約書原
    本變造而來無疑。被告及辯護人雖聲請本院將其所提出之不
    動產買賣契約書原本送鑑定機關，請求鑑定是否能夠將其所
    提出之不動產買賣契約書原本變造為提出於台灣中小企業銀
    行東港分行借款之變造之不動產買賣契約書影本，按被告所
    提出之不動產買賣契約書原本，固與被告提出於台灣中小企
    業銀行東港分行借款之變造之不動產買賣契約書影本在契約
    所蓋之印文處不同，應無法直接由被告所提出之不動產買賣
    契約書原本變造而成為被告提出於台灣中小企業銀行東港分
    行借款之變造之不動產買賣契約書影本，但因其中有極多相
    同之處（並與告訴人及己○○所提出之買賣契約書有極多相
    符之處），且被告所提出之不動產買賣契約書原本係屬虛偽
    ，本院認為被告提出於台灣中小企業銀行東港分行借款之變
    造之不動產買賣契約書影本應是由被告所持有真正之買賣契
    約書予以變造而得，嗣後被告戊○○於提出於檢察官為證據
    前，為使檢察官或法院為其有利之認定，另行起意，再以不
    詳之方法將其所持有之契約書原本再予以變造，使之與上開
    2 億200 0 萬元之買賣契約書影本不符，因而導致2 買賣契
    約書原本有極大之差異，則其所提出不動產買賣契約書原本
    與台灣中小企業銀行東港分行借款之變造之不動產買賣契約
    書影本既均屬變造而來，雙方已有很大之差異，自不可能直
    接由被告所提出之不動產買賣契約書原本變造而成為被告提
    出於台灣中小企業銀行東港分行借款之變造之不動產買賣契
    約書影本，係屬當然，本院認無鑑定之必要，附此說明。又
    雖然不可能直接由被告所提出之不動產買賣契約書原本變造
    而成為被告提出於台灣中小企業銀行東港分行借款之變造之
    不動產買賣契約書影本，但依上所述，亦不足為被告有利之
    認定。
  (五)證人即萬森有限公司負責人甲○○，於本院前審結證稱：「
    我是萬森公司負責人：：契約書我有簽名，當時契約書可能
    是4 份，賣方3 份，買方有1 份共4 份，我有1 份交給我弟
    弟乙○○，：：：我是1 樓房東，弟弟乙○○是2 樓房東，
    丁○○是3 樓房東」等語（見本院上訴審卷第108 頁反面）
    。而本院上更一審調查中則改稱：當時一共簽了2 份買賣契
    約書，金額都是9950萬元等語（見本院上更一審92年8 月25
    日訊問筆錄）。而證人即代書己○○於本院上更一審調查中
    證述：「（83年1 月17日戊○○有向萬森有限公司購買房地
    當時簽約時是否你是承辦代書﹖）是的，當時他們已經談好
    了，我只是照擬上去而已，當時好像只有2 個人來，另1 人
    有附委託書，金額是9950萬元整，當時見證人許清連有朗誦
    1 次金額，經雙方確定無誤簽名，當時是甲○○及乙○○當
    場簽名，丁○○當時沒有到場，但是有委託他們2 人中之1
    人代為簽字，辦理移轉證明時，有提供印鑑證明、印鑑，印
    鑑他們並沒有交給我們，他們是當場蓋好章就拿回去了，丁○○後來有來補蓋章。」、「（是否記得當時契約書寫幾份
    ﹖）我記得當時是買方、賣方各1 份，另外還有我自己留1
    份，總共寫了份。」、「（你在何代書事務所上班其事務
    所名稱﹖）文富代書事務所，我在82年12月初開始到文富代
    書事務所上班，到88年2 月份就離職了，記得是在該買賣契
    約過戶完成後就離職了。」、「（文富代書事務所是何人開
    設的﹖）是戊○○所開設的，是他登報，我去應徵的，是他
    錄用我的，本件也是他交給我承辦的。」等語（見本院上更
    一審92年8 月6 日訊問筆錄）。於本院上更一審審理時則改
    稱：契約書甲○○、乙○○、丁○○、戊○○和我各1 份，
    總共5 份，契約書付款明細表是橫式等語（見本院上更一審
    92年9 月18日審理筆錄）。證人己○○於本院審理中復到庭
    證稱：「（證人所稱有簽立5 份不動產買賣契約書是否在同
    一天？）是同一天，買賣契約書至少有4 份或則是5 份。」
    、「不動產買賣契約書我是利用複寫紙填寫的，並不是影印
    。」、「（證述有5 份，那留存1 份，另外4 份不動產買賣
    契約書給何人？）壹份給買方戊○○，其他3 份給賣方這邊
    的人，見證人有無拿不動產買賣契約書我忘記了。」、「（
    賣方共有3 人，是否拿走3 份？）是的。」、「（代書慣例
    是否賣方有幾個就給幾份不動產買賣契約書？）是的。」等
    語（見本院95年12月21日審判筆錄），由上觀之，證人甲○○、己○○對於本件不動產買賣契約書到底簽訂幾份，均前
    後供述不一致，可能是時間久遠，無法確信所致。然依卷附
    由被告乙○○及己○○所提出之不動產買賣契約書各1 份觀
    之，本件不動產買賣契約書至少3 份以上，縱證人甲○○之
    證言與事實不符，本件實際上有5 份之買賣契約書屬實，而
    契約書既係由複寫而來，其5 份之記載應屬相符，即其上之
    交易金額均為9950萬元，及底頁之「繳收款紀錄」均橫式，
    應可確認。與變造之不動產買賣契約書之交易金額為2 億
    2000 萬 元，底頁之「支付價款明細記錄」為直式的，迥然
    不同，自不可能由告訴人或甲○○、乙○○、丁○○所持有
    之買賣契約書予以變造而來，應可確認，不能僅因告訴人及
    證人甲○○、乙○○、丁○○等人未提出其他之買賣契約書
    ，遽認該買賣契約書係告訴人所偽造，而為被告有利之認定
    。本件變造之不動產買賣契約書之支付價款明細記錄，既係
    以影印反覆變造為之，則其上有關收款欄上之出賣人乙○○
    及見證人許清連之簽名，顯然亦係據依原不動產買賣契約書
    上之乙○○、許清連之簽名加以影印變造，移花接木，應可
    認定。
  (六)本院再以：被告戊○○於民國83年1 月17日，以買賣總價
    款9950萬元，向丙○○購買，信託登記於萬森有限公司負責
    人甲○○，及乙○○，丁○○名下之土地及房屋，並於83年
    1 月31日完成登記，此有土地及房屋登記簿謄本可參（見85
    年度偵字第3046號偵查卷第8 至19頁）。上開土地既早已移
    轉登記於被告戊○○所有，已與告訴人丙○○等人無利害關
    係。則告訴人丙○○自不可能再以上開土地、房屋另向臺灣
    中小企業銀行東港分行借款之必要，因該土地、房屋已非其
    所有，丙○○亦已無權限再向銀行借款；告訴人如須配合
    被告戊○○貸款，而共同虛偽登載內容不實之買賣契約書，
    則其等或可另書立買賣契約書，但絕對不會在該不動產買賣
    契約書將不相關之「亞洲大戲院股份有限公司，丙○○」列
    為見證人，亦不會在當事人欄蓋上「亞洲大戲院股份有限公
    司，丙○○」之印章等情以觀，亦顯見本件並非告訴人與被
    告戊○○共同虛偽登載內容不實之買賣契約書甚明。至被告
    另辯稱依臺灣高雄地方法院85年度自字第531 號判決書理由
    欄一最後三行所載告訴人亦承認係因氣憤始告訴被告偽造文
    書云云，然而因氣憤而提出告訴係屬常情，如未氣憤，告訴
    人又豈會提出告訴？自不能因此即認告訴人係基於氣憤而偽
    造文書後誣告，該判決之理由顯不足為被告有利認定之依據
    ，併予敘明。
  (七)綜上所述，被告所辯各情，無非卸責之詞，不足採信，本件
    事證明確，被告之犯行，堪以認定。
三、核被告所為，係犯刑法第216 條、第210 條之行使變造私文
    書罪。被告變造私文書之行為進而行使，該變造之低度行為
    為行使之高度行為所吸收，不另論罪。被告利用不知情之人
    變造私文書，係間接正犯。
四、原審對被告論罪科刑，固非無見。惟查，被告利用不知情之
    人變造私文書，如前所述。原判決未論間接正犯，尚有未洽
    。被告上訴意旨否認行使變造私文書，雖無理由，惟原判決
    既有可議，應由本院將原判決撤銷改判。爰審酌被告行使變
    造私文書之行為，於前偵查案件僥倖經檢察官不起訴處分確
    定後，竟反而自訴告訴人涉犯誣告罪，幸經發現確實新證據
    而澄清事實，該自訴案件始經裁定開始審理，告訴人之冤曲
    因而得解；然告訴人確因無謂訟事飽受精神折騰，而被告卻
    猶一再否認犯行，顯見其惡意甚深。念該分行所借貸予被告
    之金額為「1 億元」，與真正之買賣價款「9950萬元」相差
    無幾，並未因而誤斷造成過多貸款金額，而未對被告究以刑
    事責任，但被告確實未依約履行借款債務，而經該分行查封
    連帶保證人沈潘春桃之不動產加以保全，已經調閱屏東地院
    84年執全字第405 號案卷查核無誤等一切情狀，仍如原審量
    處被告有期徒刑拾月。又查被告曾於77年間，因違反醫師法
    案件被判處有期徒刑7 月，緩刑4 年確定，此有台灣高雄地
    方法院檢察署刑案資料查註紀錄表在卷可按；參酌前開審酌
    理由所述，本件自不宜再予宣告緩刑，併予敘明。至該變造
    之買賣契約書影本1 份，係被告提供給中小企銀行辦理抵押
    借款之用，已不屬於被告所有，爰不另為沒收之諭知。
五、被告戊○○於87年12月17日提出不動產買賣契約書原本於檢
    察官為證據前，為使檢察官或法院為其有利之認定，另行起
    意，以不詳之方法將其所持有之契約書原本予以變造，使之
    與上開2 億2000萬元之買賣契約書影本不符一節，另涉犯刑
    法第216 條、第210 條之罪，此部分應由檢察官另行偵查。
據上論斷，應依刑事訴訟法第369 條第1 項前段、第364 條、第
299 條第1 項前段、刑法第216 條、第210 條，判決如主文。
本案經檢察官張金塗到庭執行職務。
中　　華　　民　　國　　96　　年　　1 　　月　　11　　日
                  刑事第五庭    審判長法  官  曾永宗
                                      法  官  陳  箐
                                      法  官  任森銓
如不服本判決應於收受本判決後10日內向本院提出上訴書狀，其
未述上訴理由者，並得於提起上訴後10日內向本院補提理由書
狀（均須按他造當事人之人數附繕本)「 切勿逕送上級法院」。
中　　華　　民　　國　　96　　年　　1 　　月　　11　　日
                                      書記官  廖素珍
附錄：本判決論罪科刑法條：
刑法第216條
行使第二百十條至第二百十五條之文書者，依偽造、變造文書或
登載不實事項或使登載不實事項之規定處斷。
刑法第210條
偽造、變造私文書，足以生損害於公眾或他人者，處五年以下有
期徒刑。
